【裁判字號】    96,建上,32
【裁判日期】    980121
【裁判案由】    給付工程款
【裁判全文】
臺灣高等法院臺中分院民事判決  96年度建上字第32號
上  訴  人  茂晉企業股份有限公司
法定代理人  甲○○
訴訟代理人  徐鼎賢    律師
複  代理人  乙○○
被  上訴人  秉鉅工程股份有限公司
法定代理人  丙○○
訴訟代理人  許儱淳    律師
複  代理人  陳葳菕    律師
上列當事人間給付工程款事件，上訴人對於中華民國96年4月16
日臺灣台中地方法院93年度建字第20號第一審判決提起上訴，本
院於98年1月7日言詞辯論終結，判決如下：
    主  文
原判決關於命上訴人給付超過貳佰零肆萬伍仟肆佰零柒元部分及
該部分假執行之宣告暨訴訟費用之裁判均廢棄。
前開廢棄部分，被上訴人在第一審之訴及其假執行之聲請均駁回
。
其餘上訴駁回。
第一、二審訴訟費用由上訴人負擔百分之四十，餘由被上訴人負
擔。
    事 實 及 理 由
一、被上訴人於原審起訴主張：訴外人德昌營造股份有限公司（
    以下簡稱德昌公司）承攬內政部營建署受國防部委託，沈祖
    海聯合建築師事務所設計監造之嘉義精忠一村新建工程，嗣
    將其中機電工程於民國（下同）89年3月轉包予上訴人，上
    訴人於（下同）89年12月1日與被上訴人簽訂系爭「水電工
    程承攬合約」（以下簡稱系爭合約），由被上訴人承攬施作
    系爭水電工程（以下簡稱系爭工程），承攬總價為新台幣（
    下同）98,720,000元。系爭工程經被上訴人依約開工，於92
    年4月9日經業主國防部驗收完成，詎上訴人竟多次不當扣款
    2,033,345元，追加工程款亦未給付。且上訴人主張之違約
    金亦屬過高，倘被上訴人需支付違約金，亦請法院依民法第
    252條規定予以酌減。為此依承攬契約及不當得利之法律關
    係，求為判命請求上訴人給付9,936,290元及自起訴狀送達
    翌日起加計法定遲延利息暨供擔保以宣告假執行之判決。原
    審判決上訴人應給付3,967,230元及自民國93年3月31日起至
    清償日止按年息百分之五計算之利息。而駁回被上訴人其餘
    之訴（此部份未據聲明不服），上訴人就其敗訴部分提起上
    訴，被上訴人答辯聲明: 上訴駁回；上訴費用由上訴人負擔
    。
二、上訴人則以：
  (一)系爭工程於92年4月9日完工，因被上訴人施工瑕疵，僅餘2
    至3名工人未充分配合驗收，迄92年12月始經業主國防部驗
    收完成。兩造約定工程款請領方式，係按工程施作完成進度
    分期請款，被上訴人於各該期請款時，上訴人均就各該期請
    款金額、扣款項目、扣款及保留款金額等與被上訴人先協議
    ，再製成工程計價單，並將工程計價單及扣款後支票寄交被
    上訴人確認無誤後，由被上訴人填具同額發票交付上訴人為
    請付款憑證，各該期扣款既經兩造計價時確認無誤，被上訴
    人無理由於事後復行爭執。
  (二)追加工程款部分：否認兩造於92年9月27日水電工程會議已
    就追加工程款第1至28項達成協議，經上訴人核定後應僅為
    376,676元，其餘均屬原約定工程施工範圍內應配合設置或
    可歸責於被上訴人之事由所致。
  (三)若認上訴人尚應給付被上訴人工程款，惟依系爭合約第11條
    工程管理第1款後段、第24條約定，被上訴人對於其工程施
    作範圍內所產生之廢棄物或材具殘骸應負責清理乾淨，如未
    約定施作，上訴人得自行覓工代為清理，其一切支付費用由
    被上訴人未領款內加倍扣除，則訴外人德昌公司扣款之1,60
    6,564元，上訴人得再主張加倍扣款，上訴人於此1,606,564
    元範圍內與被上訴人仍得請求上訴人給付之工程款主張抵銷
    。原審所判命上訴人給付3,967,230元及自民國93年3月31日
    起至清償日止按年息百分之五計算之利息。上訴人不服提起
    上訴，上訴聲明：(一)原判決不利於上訴人部份暨其假執行之
    宣告廢棄；(二)被上訴人第一審之訴駁回；(三)訴訟費用由被上
    訴人負擔；(四)如受不利判決，願供擔保請准免假執行。
三、本件不爭執部份：
  (一)被上訴人於89年12月1日與上訴人簽訂系爭合約，承攬系爭
    工程，承攬金額為98,720,000元。
  (二)系爭工程於92年4月9日經國防部驗收完成。
四、本件之爭執事項:
  (一)上訴人就其承攬之水電工程是否有依約應負之清潔及清除廢
    棄物之義務未履行，而由訴外人德昌公司代僱工進行，其費
    用應由被上訴人工程款中扣除之情形？
  (二)被上訴人應否負擔發電機儲油加滿費用？
  (三)浴室器具拆除保護膜及浴室器材遺失之費用？
  (四)被上訴人應否負擔上訴人就不鏽鋼管部分遭追減之工程款？
  (五)上訴人是否應給付追加工程之費用及其數額？
五、本院得心證之理由：
    被上訴人主張系爭工程經業主國防部驗收完成，上訴人扣款
    2,033,345元之事實，為上訴人所不爭執，惟以前詞置辯；
    是本件兩造之主要爭執點在於：上訴人就其承攬之水電工程
    是否有依約應負之清潔及清除廢棄物之義務未履行，而由訴
    外人德昌公司代僱工進行，其費用應由被上訴人工程款中扣
    除之情形？被上訴人應否負擔發電機儲油加滿費用、浴室器
    具拆除保護膜及浴室器材遺失之費用？被上訴人應否負擔上
    訴人就不鏽鋼管部分遭追減之工程款？上訴人是否應給付追
    加工程之費用及其數額？茲分敘如下：
  (一)訴外人德昌公司代僱工清潔費用部分：
    兩造間系爭合約第11條工程管理第1款後段、第24條約定，
    因工程施工所產生之廢棄物（如泥漿）或材具殘骸有影響他
    項工程之操作或環境之清潔，被上訴人須自行消除至上訴人
    認可為準，且被上訴人於工程施工範圍內應負責清理乾淨，
    再交由後續工程承包商繼續施工，如未依規定施作，上訴人
    得自行覓妥工代為清理，其一切支付費用由被上訴人未領款
    內加倍扣除，有兩造不爭執之水電承攬工程合約可憑，而上
    訴人抗辯被上訴人對於其工程施作範圍內有清除廢棄物之義
    務而未履行，由上訴人委由訴外人逕行或代僱工清除1152項
    ，支出費用1,606,564元部分，固據其提出照片及訴外人德
    昌公司代僱工明細表為證，惟均為被上訴人所否認，上訴人
    聲請訊問證人洪國源即上訴人之系爭工程現場負責人於到庭
    結證陳稱：「（被上訴人訴訟代理人問：秉鉅公司施作工程
    ，水電工程部分，秉鉅公司是否沒有做清潔的工作？）我們
    大部分工作完成後都會要求秉鉅公司馬上清除，這個工程也
    有要求秉鉅工程馬上清除，因為工班多，每個人習慣不一樣
    ，有些人有要繼續施作，所以沒有馬上清除，他們有時候隔
    天要繼續施作。水電工程部分，秉鉅公司有時候是沒有清潔
    ，但是一般來說要判斷有沒有清潔，有時候很難判斷，除非
    他們已經完全不在那邊工作，才有辦法判斷。因為我不是隨
    時在那邊，並沒有每個地方去做巡視，基本上做完材料會清
    除，有時候師傅在現場剩下一些垃圾不會清。」等語，可見
    被上訴人確有未依系爭合約清除廢棄物之事實，且依本院委
    託台灣省電機技師公會鑑定結果，與水電工程施作及清潔有
    關共893項計1,281,215元，雖依一般工程慣例，定作人會先
    知會承攬人，並限定完成時間，惟上訴人代雇工清理廢棄物
    亦屬被上訴人必要之支出，且亦符合契約約定，應准予由工
    程款中扣除。
  (二)上訴人抗辯被上訴人應依系爭合約附件發電機規範記載負擔
    油箱儲滿8小時油料之費用34000元、浴室器具清除保護膜之
    費用及浴室器具遺失之費用部分，亦均為被上訴人所否認。
    按依兩造所定系爭合約之估價單所示，有關發電機部分，並
    不包含移交時油箱儲滿8小時油料之費用在內，至上訴人所
    稱系爭合約附件之發電機規範係上訴人與業主間之合約規格
    ，併作為系爭合約之附件，自不得以此即認被上訴人負有將
    發電機油箱儲滿8小時油料之義務。
  (三)上訴人辯稱依系爭合約附件工程發包作業單第1大項各棟責
    任分界第5小項約定，被上訴人於交屋時，器具必須配合清
    潔交屋，浴室器具之清潔，非將該器具之保護膜拆卸無從為
    之，即保護膜之拆卸為被上訴人清潔浴室器具之從屬義務，
    被上訴人未依約將浴室器具之保護膜拆卸並加清潔，上訴人
    自得扣除該項費用94,240元；又依工程發包作業單第4大項
    其他項目第15小項約定，浴缸、馬桶等器材由上訴人出資採
    購，被上訴人須負保管責任，被上訴人裝設完成後點交上訴
    人前，有尚未安裝之浴缸、馬桶等器具，因被上訴人保管不
    週遺失致上訴人受有損害金額為204,194元，自得由被上訴
    人未領工程款中予以扣抵。惟按浴室器具所附之保護膜，其
    目的在保護器具不受塵污、刮傷等外力破壞，保持器具之清
    潔及完整，上訴人指拆除保護膜為被上訴人所負清潔之附隨
    義務，顯與一般人之合理認定不符，而觀兩造上開合約內容
    ，亦無關於被上訴人負有此義務之約定，則此部分扣款亦難
    認有理由；至上訴人辯稱浴室器材遺失乙節，上訴人始終未
    舉證證明遺失之器具及其遺失時間、金額等項，所辯自難採
    納，上訴人自應給付94,240元及204,194元。
  (四)上訴人雖以：不鏽鋼管原應由被上訴人負責採購，其價款亦
    由被上訴人負擔，兩造因故同意由上訴人代為採購，其價款
    仍應由被上訴人負擔。惟嗣經業主國防部同意上訴人採購外
    徑不符CNS規範，其他材質、厚度均符合CNS-6331規範之不
    鏽鋼管，惟因原約定價款係以外徑符合CNS規定之價格計，
    故應依該不鏽鋼管路之重量比例為減帳計算為94,347元，自
    應由被上訴人工程款中扣除等語置辯。經查，不鏽鋼管部分
    依被上訴人提出之系爭合約工程發包作業單加註事項所示：
    兩造約定由上訴人採購，按上訴人實際支付之費用自各期應
    領工程款中扣除，除有經上訴人詢價結果較約定價格便宜之
    情形，應經被上訴人認同後由被上訴人補貼差價之情形外，
    被上訴人僅須依約於各期工程款中扣還不鏽鋼管之採購費用
    ，無庸再負擔其他費用，至上訴人因鋼管規格與國防部所定
    不符，而遭國防部追減工程款，係上訴人另與國防部間之契
    約問題，與被上訴人無涉，上訴人據上扣減被上訴人應得之
    工程款94,347元，顯屬無據。
  (五)追加工程部分：上訴人對被上訴人已施作追加工程施工費用
    總表、村料追加款項總頁之工程項目及材料，並不爭執，惟
    辯稱除上訴人認可之376,676元部分工程外，其餘均屬原約
    定工程施工範圍內之工程項目等語，按依系爭合約第4條、
    第8條之約定，系爭合程之增減項目，應由兩造依實作數量
    計算金額，本件追加工程部分，兩造於施作前未經議價之程
    序而迭生爭執，嗣兩造曾於92年9月27日之工程會議中討論
    追加工程款之爭議，並做成會議內容：「…1-28工地雙方核
    對金額為2,487,290元較無爭議，惟28之臨時水電有爭議…
    」等語，固據被上訴人提出會議記錄為證，惟上訴人否認已
    就1-28項追加工程與被上訴人達成協議，且觀會議記錄僅記
    載「…較無爭議」、「…有爭議」等語，尚難遽以認定兩造
    就追加工程第1-28項工程款業已達成合意，則就追加工程之
    項目是否均非屬原系爭合約工程範圍及被上訴人之實作數量
    、應得之工程款等事項，兩造於本件審理中始終爭執不休，
    原審並依上訴人聲請送請台灣省電機技師公會鑑定，原審因
    認本件兩造就追加工程之爭議，應以96年1月25日台灣省電
    機技師公會鑑定結果為判斷之依據，認定本件：1.追加工作
    施工費用總表第1-43項「工程」不屬合約書之項目及其合理
    工程款如鑑定報告書第10-12頁所示項目，其金額為1,639,
    718元（含稅）。2.追加工作材料總表第1-8項「材料」內容
    不屬於合約書之項目及合理之價額如鑑定報告第13頁所示項
    目，其金額為294,167元，則就追加工程部分，被上訴人得
    請求上訴人給付之追加工程款為1,933,885元。上訴人另於
    本院針對(1)被上訴人配合臨時水電工程所費雇工工資是否屬
    原合約所定應負責維修之工作，不得請求追加？(2)依據兩造
    89年I2月l日所訂合約書第181頁五、自動灑水設備工程l.自
    動警報逆止閥（含前後逆止閥）35套、第182頁六、泡沫滅
    火設備工程1.自動警報逆止閥（含前後逆止閥）8套，故共
    應裝設43套計86只逆止閥（前後各43只）（如附件二－(一)）
    ，現場亦僅裝設43套計86只逆止閥，並未有追加，原鑑定報
    告書第13頁第3項、第68頁（P－68）說明項目l.所載昇桿式
    閘閥4”追加43只，小計123,367元，數量增加，不屬於合約
    範圍，是否有所誤認？（如附件二－(二)）。(3)按兩造原所簽
    訂之合約書計有89年12月l日及90年4月10日工程合約書，其
    中90年4月10日工程合約書附件工程估價單工程名稱:
    筏基連通管及複壁排水追加工程第10項排煙罩488個、金額
    116,190元（如附件三－(一)），業經結算給付，該排煙罩未
    曾追加，原鑑定報告書第13頁第5項、第70頁（P_70）說明
    項目l所載廚房外牆排煙罩6"488只，小計170,800元，業主
    要求增設，不屬於合約範圍，是否有所誤認？（如附件三－
    (二)）。等三項追加工程款是否屬合約範圍請求補充鑑定，亦
    經本院委請台灣省電機技師公會鑑定，依97年4月3日鑑定意
    見亦認被上訴人上開請求係非屬合約範圍（見鑑定報告第13
    頁、第248頁），故原審判命上訴人應給付追加工程款1,933
    ,885元，洵屬有據。
  (六)又關於違約金約定，不問其作用為懲罰抑為損害賠償額之預
    定，倘其金額過高，自得訴由法院依民法第252條規定減至
    相當之數額（最高法院50年台抗字第55號判例參照）。本件
    上訴人主張依系爭合約第11條工程管理第1款後段、第24條
    約定，被上訴人對於其工程施作範圍內所產生之廢棄物或材
    具殘骸應負責清理乾淨，如未約定施作，上訴人得自行覓工
    代為清理，其一切支付費用由被上訴人未領款內加倍扣除，
    則訴外人德昌公司扣款之1,606,564元，上訴人得再主張加
    倍扣款云云。惟經本院委請台灣省電機技師公會鑑定結果，
    認定與水電工程施作及清潔有關共893項計1,281,215元，上
    開鑑定既由學有專精之技師並經兩造充分陳述後為之，其結
    果自屬可信。故依合約上開約定，上訴人原可向被上訴人請
    求1,281,215元之違約金。然本院依兩造所提出之事證資料
    以及原德昌公司與上訴人之承攬契約並無加倍扣款之約定，
    斟酌社會經濟狀況並平衡兩造利益，認為上開違約金金額顯
    屬過高，應以五成為合理，即640,608元之範圍內，應為准
    許，故上訴人主張於640,608元範圍內與被上訴人仍得請求
    上訴人給付之工程款主張抵銷，亦應一併准許。
  (七)綜上所述，上訴人所執扣減工程款之事由，僅其中訴外人德
    昌公司代僱工清潔費用部分1,366,455元及扣除683,228元，
    其餘均未能舉證以實其說，則未扣減前之工程款2,033,345
    元及加計另追加工程款部分為1,933,885元，合計應給付被
    上訴人之工程款為3,967,230元。至於被上訴人未依約履行
    義務，由訴外人德昌公司代僱用之費用部分，上訴人得扣抵
    1,281,215元及扣除640,608元，並與本件被上訴人所請求給
    付之工程款抵銷，經扣抵後，尚應給付被上訴人2,045,407
    元。超過部分，被上訴人之請求即無理由。
六、從而，被上訴人本於兩造間承攬契約，得向被上訴人請求給
    付之數額為2,045,407元及自起訴狀繕本送達翌日即93年3月
    31日起至清償日止，按年利率5%計算之利息。在此數額內之
    請求為有理由，應予准許，逾此所為請求，為無理由，應予
    駁回，原審就超過上開應准許部分，為上訴人敗訴之判決，
    自有未洽。上訴意旨就此部分指摘原判決不當，求予廢棄改
    判，為有理由。至於上開應准許部分，原審判命上訴人給付
    ，核無違誤，上訴意旨，就此部分，仍執陳詞，指摘原判決
    不當，求予廢棄，為無理由，應駁回其上訴。
七、本件事證已臻明確，兩造其餘攻擊防禦方法及未經援用之舉
    證，經審酌核與本件判決結果不生影響，不再一一論述，附
    此敘明。
據上論結，本件上訴為一部有理由，一部無理由，依民事訴訟法
第450條、第449條第1項、第79條，判決如主文。
中    華    民    國    98    年    1     月    21    日
                  民事第五庭    審判長法  官  林陳松
                                      法  官  古金男
                                      法  官  鄭金龍
以上正本係照原本作成。
兩造均得上訴。
如對本判決上訴，須於收受判決送達後二十日內向本院提出上訴
書狀，其未表明上訴理由者，應於提出上訴後二十日內向本院提
出上訴理由書（須按他造人數附具繕本）。
上訴時應提出委任律師為訴訟代理人之委任狀。具有民事訴訟法
第四百六十六條之一第一項但書或第二項之情形為訴訟代理人者
，另應附具律師及格證書及釋明委任人與受任人有該條項所定關
係之釋明文書影本。
                                      書記官  陳振海
中    華    民    國    98    年    1     月    22    日
                                                      Ｅ


司法院資訊處製作；財團法人民間司法改革基金會備份。
